【裁判字號】    94,重訴,1169
【裁判日期】    951020
【裁判案由】    清償債務
【裁判全文】
臺灣臺北地方法院民事判決            94年度重訴字第1169號
原      告  台北市立新民國民中學
法定代理人  丁○○
訴訟代理人  蔡志揚律師
            藍瀛芳律師
上  一  人
複 代理 人  黃鈺律師
被      告  甲○○
被      告  己○○
上  一  人
訴訟代理人  莊鵬飛律師
被      告  乙○
訴訟代理人  柏有為律師
            盧仲昱律師
被      告  金全營造股份有限公司
法定代理人  庚○○○
訴訟代理人  蕭維德律師
複 代理 人  黃金洙律師
當事人間請求清償債務事件，經本院於中華民國95年9 月19日言
詞辯論終結，判決如下：
    主      文
原告之訴及其假執行之聲請均駁回。
訴訟費用由原告負擔。
    事實及理由
甲、程序方面：
    按請求之基礎事實同一者，縱於訴狀送達後，原告仍得將原
    訴變更或追加他訴，無須得被告同意，此觀民事訴訟法第二
    百五十五條第一項第二款規定自明。
  (一)所謂請求之基礎事實同一，係指變更或追加之訴與原訴之主
    要爭點有其共同性，各請求利益之主張在社會生活上可認為
    同一或關連，而就原請求之訴訟及證據資料，於審理繼續進
    行在相當程度範圍內具有同一性或一體性，得期待於後請求
    之審理予以利用，俾先後兩請求在同一程序得加以解決，避
    免重複審理，進而為統一解決紛爭，且無害於他造當事人程
    序權之保障，俾符訴訟經濟者稱之。判斷是否合於本款之請
    求之基礎事實同一，應考慮被告之防禦權是否受到不利益及
    在訴訟之過程，准予為訴之變更、追加後，原來已經進行過
    之訴訟資料與証據資料，有無繼續使用之可能性及價值等情
    。
  (二)原告雖在訴狀送達後之民國95年1 月11日提出書狀，改以客
    觀選擇合併之訴，主張因各被告基於契約債務不履行、侵權
    行為之法律關係，所應負之連帶責任有別，遂先則本於債務
    不履行法律關係、次則本於共同侵權行為之法律關係，請求
    被告負連帶損害賠償責任，而追加聲明：被告應連帶給付新
    台幣（下同）21,540,285元，及自95年1 月11日爭點整理暨
    調查證據聲請狀繕本送達翌日起至清償日止，按年息5 ﹪計
    算之利息（見本院卷(二)第69至71頁），由本院就其中一法律
    關係（暨所伴隨之聲明）擇一為其有利之裁判。雖被告對此
    表示不同意，然核原告追加前後所主張之原因事實，均以其
    委託被告設計、監造、施作之網球場邊坡擋土牆設施於93年
    8 月25日艾莉颱風（AERE）過境發生嚴重崩塌，此顯係被告
    未善盡設計、監造、施作之注意義務所致，為其主張之基礎
    原因事實，因追加後所應調查之證據資料、攻防方法，與追
    加前原來已經進行過之訴訟資料與証據資料，有其共通性，
    且追加前兩造所提證據資料仍得予以繼續使用，另無礙於被
    告之防禦，故應許其為訴之追加，合先敘明。
乙、得心證之理由：
一、原告主張：
  (一)原告於88年間為開發興建網球場邊坡擋土牆設施（下稱系爭
    檔土牆工程），乃分別與被告甲○○建築師簽訂委託工程設
    計之委任契約、被告己○○建築師簽訂委託工程監造之委任
    契約、被告乙○水利水土保持技師簽訂委託工程水土保持計
    畫設計及監造之委任契約、被告金全營造股份有限公司（下
    稱金全營造公司）簽訂工程承攬契約。惟系爭擋土牆卻於93
    年8 月25日艾莉颱風（AERE）過境發生嚴重崩塌，經原告於
    93年10月15日委託訴外人台北市土木技師公會進行事故崩塌
    原因責任歸屬暨安全鑑定後，該公會認定崩塌原因責任歸屬
    應由被告各負四分之一責任，且系爭擋土牆修復重建費用共
    計需28,720,380元，原告因此受有損害。
  (二)各被告所應負之注意義務與請求賠償之請求權基礎：
  1.被告甲○○、乙○部分：
  (1)被告甲○○為系爭檔土牆工程之設計建築師，就工程圖樣及
    說明書涉及專業部分雖由各該專業技師負責辦理，但依據建
    築法第十三條、第十四條、第六十條規定及建築師法第十七
    條至第二十一條規定，及原告與被告甲○○間工程設計、監
    造委託契約書第一條、第十一條第一款、第十二條第二款，
    暨民法第五百四十四條、第二百二十七條及第一百八十四條
    第一項前段及第二項、第一百八十五條等規定，被告甲○○
    為建築師，負責就系爭檔土牆工程設計、簽證，應負有一切
    設計及安全上責任。
  (2)原告與被告乙○間委任契約第三條、第八條約定，被告乙○
    應負責蒐集資料、現場勘查、製作水土保持計畫（含水土保
    持技師簽證）。
  (3)然被告乙○就系爭檔土牆卻有局部加勁格網長度設計不足，
    及設計時未將漿砌卵石洩水孔排出之水直接導出加勁檔土牆
    外，以及未設置填土層變位及地下水位觀測預警系統等設計
    缺失，顯未善盡其設計之注意義務。被告甲○○、乙○應依
    前開法條規定及契約約定，負侵權行為、債務不履行之連帶
    損害賠償責任。
  2.被告己○○、乙○部分：
  (1)被告己○○為負責監造之建築師，依原告與其所訂委任契約
    第十一條第一款、第二條、第四條、第十二條第二款約定，
    負責工程現場監造，應盡監督施工廠商之施工計畫、預定進
    度、施工圖、器材樣品、放樣、施工基準測量及各項測量之
    校驗、監督及查核施工廠商辦理材料及品質管理工作、專業
    技術資料與報告之研究、設計及施工可行性之審查與建議、
    設施安全之評估並建議改善方法；另對工程設計圖說及施工
    預算、數量計算、單價編列、規範訂定，應詳為繪製編列及
    訂定；若因顯然錯誤或疏漏以致原告受重大損害，原告自得
    請求賠償。
  (2)被告乙○所負義務內容除如１之(2)所載外，另亦擔任系爭檔
    土牆工程水土保持計畫之監造工作（含施工簽證及竣工簽證
    ）。
  (3)依建築師法第十三條、建築師法第十九條及民法第五百四十
    四條、第二百二十七條、第一百八十四條第一項前段及第一
    百八十五條規定，系爭檔土牆工程有「崩塌後在未崩塌區所
    進行之工地密度試驗結果尚未達設計標準」、「加勁格網舖
    設方向相反」及「排水管長度較設計標準略有不足」之施工
    缺失，且監造單位應負四分之一責任，故被告己○○、乙○
    就其等未善盡監造注意義務，應依前述債務不履行、侵權行
    為之規定，對原告負連帶損害賠償責任。
  3.被告金全營造公司部分：
    被告金全營造公司為系爭檔土牆工程施作之承攬人，依工程
    承攬契約第二十六條約定，其所完成系爭檔土牆應具備契約
    約定之品質，及無減少或滅失其價值或其通常效用或契約預
    定效用之瑕疵，且約定瑕疵擔保期間為五年，自系爭檔土牆
    工程全部完工正式驗收合格之次日起算。茲既系爭檔土牆崩
    塌原因為有「崩塌後在未崩塌區所進行之工地密度試驗結果
    尚未達設計標準」、「加勁格網舖設方向相反」及「排水管
    長度較設計標準略有不足」之施工缺失，且責任比例為四分
    之一，則被告金全營造公司應依前開契約約定及民法第四百
    九十四條、第四百九十五條、第二百二十七條、第一百八十
    四條第一項前段及第二項規定，負承攬人瑕疵擔保、債務不
    履行及侵權行為損害賠償責任。
  (三)為此提起客觀選擇合併之訴，因債務不履行、侵權行為法律
    關係，各被告所負連帶責任情狀有別，故先則本於契約債務
    不履行之法律關係，依如(二)所述之法條，被告甲○○負責系
    爭檔土牆工程之設計，被告乙○為水土保持部分之專業技師
    ，負責水土保持之設計及監造，依建築師法第十三條、第十
    九條，被告甲○○應對被告乙○之設計疏失負連帶之責；又
    被告己○○負責系爭檔土牆工程之監造，依建築師法第十三
    條規定，亦應與被告乙○就水土保持計畫之監造負連帶責任
    ，而聲明如下列(四)之１所示。另則本於侵權行為之法律關係
    ，依民法第一百八十四條、第一百八十五條規定，請求被告
    負連帶損害賠償責任，聲明如下列(四)之２等語。
  (四)並聲明：
  1.本於債務不履行法律關係請求部分：
  (1)被告甲○○、乙○應連帶給付原告7,180,095 元，及自起訴
    狀繕本送達翌日起至清償日止，按年息5 ﹪計算之利息。
  (2)被告己○○、乙○應連帶給付原告7,180,095 元，及自起訴
    狀繕本送達翌日起至清償日止，按年息5 ﹪計算之利息。
  (3)被告金全營造公司應給付原告7,180,095 元，及自起訴狀繕
    本送達翌日起至清償日止，按年息5 ﹪計算之利息。
  (4)願供擔保以代釋明，請准宣告假執行。
  2.或原告本於侵權行為法律關係請求部分：
  (1)被告應連帶給付原告21,540,285元，及自95年1 月11日爭點
    整理暨調查證據聲請狀繕本送達翌日起至清償日止，按年息
    5 ﹪計算之利息。
  (2)願供擔保以代釋明，請准宣告假執行。
二、被告方面：
  (一)被告甲○○抗辯：
  1.系爭檔土牆工程實際設計單位為被告乙○、訴外人洪呈和結
    構土木技師事務所，雖被告甲○○有與原告簽訂委任契約，
    但被告甲○○業已確實依原告所提供資料進行勘查工作，並
    依勘查結果繪製申請雜項執照所需之基地位置圖、地籍套繪
    圖及現況配置圖，此三項圖樣均屬於現況圖，與工程設計安
    全無關；至於其餘工程設計相關圖樣，均係由原告委託之被
    告乙○負責設計繪製，且由原告委託之洪呈和結構土木技師
    事務所負責結構設計簽證，均與被告甲○○無涉。況系爭檔
    土牆為山坡地水土保持工程，屬於建築法第七條所稱「雜項
    工作物」，應依同法申請雜項執照，而被告甲○○僅辦理為
    申請雜項執照所需之由被告乙○繪製之工程設計圖連同前述
    基地位置圖、地籍套繪圖及現況配置圖，一併提供申請雜項
    執照之用，在雜項執照核准後即將所有圖樣送交原告持有，
    故未參與系爭檔土牆工程之設計。
  2.又委任契約中有關發包監造事務部分，原告先與被告甲○○
    於90年6 月間解除該部分契約，再於90年6 月27日與被告己○○簽訂工程發包監造委託契約，故系爭檔土牆工程係以何
    設計圖樣發包施作，被告甲○○均不知情。況原告自發包至
    工程正式驗收時，均未曾邀被告甲○○以設計單位身分參加
    協驗，顯見，被告甲○○僅為原告辦理雜項執照申請，至於
    其後之設計均非被告甲○○所為者。
  3.原告全然主導系爭檔土牆工程全部設計監造、施工、驗收之
    委任工作，使得被告甲○○與其他專業技師間互不隸屬，且
    毫無橫向連繫及溝通之基礎；況系爭檔土牆工程屬於水土保
    持處理與維護工程，受水土保持法之制約，檔土牆之定義依
    水土保持技術規範第一百十七條解釋，與建築法所稱建築構
    造物不同，水土保持法第六條指出建築師不具設計資格，自
    無建築法第十三條規定之適用。
  4.系爭檔土牆工程於91年4 月18日完工驗收後，歷經多次颱風
    、豪大雨均安然無事，迨至艾莉颱風降雨量超過標準規範致
    地表逕流超過設計容量、排水溝溢流、地下水位暴升，檔土
    牆崩塌屬於自然天災之破壞；系爭檔土牆工程之水土保持計
    畫，其中排水設施係依據行政院農業委員會水土保持技術規
    範之規定，採取重現期距25年一次頻率標準，而艾莉颱風降
    雨強度每小時160 ㎡，大於設計標準之每小時148.61㎡，另
    第40小時降雨量達355.5 ㎡，超出設計標準之346 ㎡，故超
    大豪雨為檔土牆崩塌之最直接、重要因素，設計單位並無疏
    失。
  5.再者，系爭檔土牆工程總價為20,196,000元，詎原告所提台
    北市土木技師公會鑑定報告認定之重建金額高達工程總價之
    142 ﹪倍，編列單價過高，顯有浮編、單價偏高、未崩塌部
    分仍編列高額拆除重建費等不合理情形。
  (二)被告己○○抗辯：
  1.台北市土木技師公會既已認定系爭檔土牆崩塌之主要原因，
    係因艾莉颱風連續侵襲帶來超大豪雨，雨量超過規範標準致
    地表逕流超過設計容量，排水溝溢流，地下位暴升，強風倒
    坡頂樹木，屬人力無法抗拒之自然及天然破壞，則原告主張
    被告己○○應就崩塌負擔四分之一權責，顯然矛盾。
  2.被告係受任為工程發包及一般建築工程之監造，尚非系爭檔
    土牆專業工程部分之監造者，因原告就系爭檔土牆工程之開
    發設計已委任被告乙○辦理水土保持開發計畫設計及監造，
    故被告己○○除對工程發包、校園美化、室內運動場及一般
    工程應負監造責任外，不應再就水土保持開發設計專業工程
    部分負監造責任。
  3.況系爭檔土牆工程施工時，業已完成透水密度試驗，其密度
    達90% 以上，符合設計標準，鑑定報告卻認定工地密度未達
    設計標準，與事實不符。又系爭工程原設計圖之邊坡原土方
    剖面圖與實況略有出入，崩塌區原卵石護坡施工前已有覆土
    形成原土坡，鑑定時所挖出者，當係中層及上層之下方透水
    管長度，依設計圖說，透水管接至原土方面即已足夠，而系
    爭檔土牆工程結算書總透水管長度619 公尺，惟實做總長已
    達672 公尺，並未較設計標準之長度不足。至於加勁格網部
    分，被告己○○參與監造，在施工時因部分景觀石牆疊砌不
    良，曾指示拆除壘石重砌，當時現場所露出之加勁格網排放
    方向正確，該鑑定報告所載崩塌區之加勁格網方向錯誤之處
    ，應係該區最上層部分，最上層土重不高，故應非造成崩塌
    之原因。
  4.系爭檔土牆工程總價款為20,196,000元，用於檔土牆水土工
    程部分僅14,904,810元，土牆崩塌長度為全長517 公尺中之
    166 公尺，占約32% 比例，原告就崩塌地區請求修復經費為
    11,346,870元、未崩塌地區為1,732,310 元，顯不合理。又
    原告未曾催告被告回復原狀，即遽以請求金錢賠償，與民法
    第二百十三條第一項規定有違。
  (三)被告乙○抗辯：
  1.系爭檔土牆之排水設施係依據行政院農業委員會「水土保持
    技術規範」第一百九十五條規定，採用重現25年一次頻率標
    準，惟因艾莉颱風累積降雨量超過重現期距200 年一次頻率
    ，明顯遠超出排水設計標準，是以超出排水溝之排洪能力而
    造成水流溢流，終致檔土牆崩塌，崩塌原因實係氣候異常所
    致。
  2.原告就系爭工程檔土牆之崩塌，未曾與被告協商，即自行委
    託台北市土木技師公會鑑定，且所鑑定之事項均係原告自行
    指定，鑑定過程未予被告表示意見之機會。況原告委託鑑定
    之日期，距系爭檔土牆崩塌時已隔二個月，期間更分別有海
    馬颱風（93年9 月11日至13日）、米雷颱風（93年9 月26日
    至27日）、那坦颱風（93年10月23日至27日）過境，且海馬
    颱風最大降雨量更大於艾莉颱風時之最大降雨量，而台北市
    土木技師公會至現場履勘時，已在93年11月1 日至2 日，故
    崩塌現場已受極大之擾動，與崩塌當時現狀不同，該鑑定報
    告竟記載「鑑定標的物仍保留檔土設施崩塌後之狀況」，顯
    非事實，承此，鑑定報告所為關於工地密度試驗及加勁格網
    鋪設方向部分之認定，因其取樣位置、大小、方向是否為檔
    土牆崩塌當時之現場狀況、得否反應原來之施工狀態，即有
    疑義。又該鑑定報告在無任何認定標準及根據下，認定設計
    、監造、施工單位權責各負四分之一，與其原認定之崩塌主
    要原因為「人力無法抗拒之自然力及天災破壞」氣候異常因
    素，互有出入。再者，系爭檔土牆崩塌之前，原告為增加綠
    化景觀，竟擅自於檔土牆上沿線堆置花木盆栽數十處，且每
    一盆栽係以兩只輪胎疊置，並於廢輪胎內部填滿土壤栽植花
    木，顯已增加檔土牆之荷重，對於檔土牆之安定，甚為不利
    ，惟上開鑑定報告卻未慮及此因素。原告所提鑑定報告有欠
    客觀且前後矛盾具明顯瑕疵，更未能證明該等鑑定報告所載
    被告疏失與檔土牆崩塌間有何因果關係，故不得以此證明被
    告有疏失。
  3.行政院農業委員會「水土保持技術規範」，並未規定就系爭
    檔土牆應設置填土層變位與地下水觀測預警系統；且水土保
    持技術規範第二百六十一條之一僅規定排水管直徑5 公分至
    7.5 公分，每2 平方公尺至少一處，並未規定排水管之長度
    ，被告乙○並無鑑定報告所述設計時未將漿砌卵石洩水孔排
    出之水直接導出加勁檔土牆乙節之設計缺失。
  4.原告所主張之修復金額僅為概估費用，且原告迄未證明其實
    際損害，亦未逐一說明其工程項目內容及金額，以及與其主
    張之損害有何關連，故不足採。
  (四)被告金全營造公司則抗辯：
  1.被告金全營造公司施工並無缺失，而檔土牆所設計之排水設
    施已不足因應93年度颱風所帶來之豪雨水量，此方係崩塌之
    主因。被告金全營造公司完工後、原告驗收時，已檢驗查得
    工地夯實密度皆超過90﹪而符合規定，鑑定報告雖認定土壤
    工地夯實密度不足，但卻無法排除其密度不足之原因係因現
    場崩塌後開挖範圍受限所致，故被告金全營造公司施工並無
    工地密度未達設計標準之缺失。再者，否認有鑑定報告所指
    加勁格網鋪設方向相反、排水管長度較設計標準略有不足等
    兩項缺失。蓋設計圖並未明訂每一處排水管長度，而系爭檔
    土牆工程以總長度計價，被告金全營造公司係依設計圖總長
    度施做，並未減少，而依據水土保持技術規範，排水管僅需
    至少每2平方公尺一孔，系爭工程已符合規範要求。
  2.況且，縱如鑑定報告所述加勁格網鋪設方向相反，惟並非全
    部加勁格網鋪設方向均相反，僅係局部缺失且位於檔土牆最
    上層及部分第二層處；加以，加勁格網係在鑑定過程中遭怪
    手挖斷者，鑑定報告卻未判斷現場加勁格網破壞之情形是否
    係因土壤抗拉力不足所造成所致。而系爭檔土牆工程之排水
    管長度係依滑坡而有所變動，並非均在長度2 公尺以上，且
    最下層之排水管鋪設長度有可能少於1.2 公尺，鑑定報告僅
    從現場所發現一段1.2 公尺之排水管，在未查證排水管原係
    埋設在何位置之前提下，即遽論全部排水管均有施工長度不
    足之缺失，並不客觀。
  3.鑑定報告係依現場所發現之設計、施工、監造之總缺失數量
    決定各被告責任比例，未深究各缺失與系爭檔土牆崩塌間有
    無相當因果關係，及各缺失所造成原因力之強弱，一律以總
    數平均計算責任比例，與損害賠償法則違背。
  4.且原告有於系爭檔土牆上方栽植樹木及擺置輪胎花盆，亦屬
    與有過失，依民法第二百十七條規定，被告得請求減輕賠償
    金額。
  5.另鑑定報告對於重建費用之估算，既未提出相關重建項目其
    工程細項、數量、單價之計算基礎，復未提出細部之工程圖
    說供核，自無從檢驗其估算表列之項目、數量及金額之正確
    性。
  (五)均聲明：原告之訴及假執行之聲請均駁回，如受不利判決願
    供擔保，請准宣告免為假執行。
三、兩造不爭執之事實（詳見本院95年1 月17日言詞辯論筆錄，
    卷(二)第132 至133 頁）：
  (一)原告與被告甲○○於88年3 月3 日就台北市立新民國民中學
    網球場邊坡檔土牆設施工程，簽訂「工程設計、監造委託契
    約書」，被告甲○○為建築師。
  (二)原告與被告己○○於90年6 月27日就上開工程之發包、監造
    等事宜簽訂「工程發包、監造委託契約書」，被告己○○為
    建築師。
  (三)原告與被告乙○於89年10月6 日簽訂「委任契約書」，就系
    爭檔土牆工程之水土保持計畫委由被告乙○處理。
  (四)原告與被告金全營造公司於90年4 月30日簽訂「工程採購契
    約」，由被告金全營造公司承攬系爭檔土牆工程之施作。
  (五)系爭檔土牆設施工程於90年9 月4 日申報開工，於91年4 月
    18日驗收通過。
  (六)艾莉颱風於93年8 月23日至26日過境臺灣臺北地區，系爭檔
    土牆於93年8 月24日傍晚至25日凌晨崩塌。
  (七)原告曾未經被告同意單方面於93年10月14日委託台北市土木
    技師公會鑑定檔土牆倒塌原因相關事項，台北市土木技師工
    會在93年11月1 日至2 日至現場會勘，在此之前台北地區又
    逢海馬颱風（93年9 月11日至13日）、米雷颱風（93年9 月
    26日至27日）、那坦颱風（93年10月23日至27日）過境。
四、本件經兩造於本院95年4 月11日言詞辯論期日整理後（見本
    院卷(三)第7 頁、第118 頁背面），兩造爭執之重點在於：
  (一)各被告所應負之注意義務內容為何？又各被告有無違反所應
    盡之注意義務？
  (二)被告所違反之注意義務行為與檔土牆倒塌之損害間，有無相
    當因果關係？系爭檔土牆倒塌之原因是否係因氣候異常所致
    ，而與被告違反之注意義務無涉？系爭檔土牆倒塌原因，是
    否氣候因素、設計、施工、監造各佔四分之一？
  (三)原告主張其受有損害21,540,285元，該損害是否有據？與檔
    土牆倒塌之間有無因果關係？又金額之計算是否正當？
  (四)各被告應負損害賠償金額各為多少？
五、現就兩造爭執之重點分述如下：
  (一)各被告所應負之注意義務內容為何？又各被告有無違反所應
    盡之注意義務？
  1.原告就被告所提出對於台北市土木技師公會鑑定報告之答辯
    ，除主張該鑑定報告雖非民事訴訟法上所稱鑑定，但仍具有
    私文書之性質，非不得藉由兩造辯論之方式以引為證據方法
    而有證據能力；另則對鑑定報告之證據力部分，聲請命作成
    該鑑定報告之技師到場作證（見本院卷(二)第171 至180 頁）
    ，以查明被告所違背之注意義務內容、應否負過失責任，以
    及因果關係、損害金額之認定等事實。
    按「當事人提出之私文書，縱屬真正，亦僅有形式之證據力
    ，至其實質證據力之有無，則應由法院調查審認。又鑑定人
    之鑑定意見可採與否，法院應踐行調查證據之程序而後定其
    取捨。倘法院不問鑑定意見所由生之理由如何，遽採為裁判
    之依據，不啻將法院採證認事之職權委諸鑑定人，與鑑定僅
    為一種調查證據之方法之趣旨，殊有違背。」（最高法院90
    年度台上字第771 號判決參照），原告所提台北市土木技師
    公會製作之鑑定報告（以下簡稱鑑定報告，見外放證物），
    雖非本院在訴訟後依民事訴訟法第三百二十四條以下規定囑
    託鑑定者，然仍不失為私文書之性質，因兩造對於該鑑定報
    告形式上真正未予爭執，故應具有證據能力，僅係其實質證
    據力仍應由本院行調查證據程序後，經由兩造為言詞辯論、
    攻擊防禦，以為本院裁判之基礎，合先敘明。
  2.原告主張其對被告有債務不履行、侵權行為損害賠償債權，
    兩者為請求權競合，按侵權責任乃違反權利不可侵害義務所
    生責任，契約責任則為違反契約即違反債務所生之責任，兩
    者均為損害賠償責任，原則上以故意或過失為責任發生之要
    件，此觀民法第一百八十四條第一項、第百二十條第一項規
    定即明，且視行為人應負之注意義務內容，定其責任程度，
    而課行為人重大過失、具體輕過失、抽象輕過失等責任。
  3.經查，系爭檔土牆為一景觀加勁檔土牆，總高度約10公尺，
    分三層填築形成一填方邊坡，用途在於表明原告校地邊界、
    整治原有沖刷坡面及景觀之功能，有原告所提台北市土木技
    師公會鑑定報告可佐（見鑑定報告第5 頁），且經證人戊○○即鑑定報告製作人在本院95年6 月27日言詞辯論期日證述
    無訛（見本院卷(三)第206 頁），兩造對此並不爭執，堪予認
    定。又原告校園網球場邊坡本即設有一漿砌卵石牆，系爭檔
    土牆係與該漿砌卵石牆接連興建，與原漿砌卵石牆面相連接
    一節，亦經證人戊○○證稱甚明（見本院卷(三)第209 頁），
    並有照片附於鑑定報告（見鑑定報告第78、82頁）足資參佐
    。
  4.再者，系爭檔土牆工程為水土保持法所稱之水土保持設施，
    在施作、設計、建造等方面則須依循水土保持法及水土保持
    技術規範之要求，除經證人戊○○在上開言詞辯論期日陳述
    綦詳外（見本院卷(三)第206 頁），亦為兩造所自陳者，故關
    於被告在設計、監造、施作方面有無過失，違反何等注意義
    務，首先即須就水土保持法、水土保持技術規範之規定內容
    加以審視。
  5.原告固然依鑑定報告判斷結果而主張被告甲○○、乙○在水
    土保持設計方面，有「局部加勁格網長度設計不足，已計畫
    以預壘樁改良惜未進入填土層」、「未設置填土層變化及地
    下水觀測預警系統」、「未將原有漿砌卵石牆面出水孔接出
    加勁景觀牆面」等三項缺失等語。惟查：
  (1)原告陳稱：系爭檔土牆原本設計時所計算之安全係數不足，
    故針對此缺失而設計預壘樁，但因未延伸至填土層，對新構
    築較淺層之填土層無止滑功能，故實際上未能增加淺層滑動
    面之抗滑力而無法提高安全係數，惟設計圖說卻未提及加長
    預壘樁或加長加勁格網等節，而認有「局部加勁格網長度設
    計不足，已計畫以預壘樁改良惜未進入填土層」之設計缺失
    等語。
  (2)證人戊○○雖在本院95年8 月11日言詞辯論期日到場證述：
    「當初根據水土保持計劃書及設計圖說確認設計單位有依照
    規範設計，但是法令規範沒有針對很細節的部分為規定，之
    所以認為設計有缺失，從鑑定報告112 頁至116 頁，例如第
    112 頁上面畫有加勁格網及一些水管是頂到虛線的，但是並
    沒有標示虛線部分究竟是原來漿砌卵石牆面還是如何的位置
    ，鑑定報告第121 頁也是有同樣的問題，可能是設計圖面標
    示時有疏忽所致。另外『局部加勁格網長度設計不足，雖計
    畫以預壘樁改良惜未進入填土層』的缺失也是從圖面上看出
    來的缺失。」等語（見本院卷(四)第9 頁），但證人戊○○技
    師已先在本院95年6 月27日言詞辯論期日到場證稱，其認為
    系爭檔土牆工程在水土保持計畫設計時，係有依照規範（水
    土保持技術規範）設計，甚且，被告乙○在設計後有再做改
    良後安全係數（見鑑定報告第107 頁），該安全係數符合鑑
    定報告第109 頁法規安全係數之要求，而被告乙○依照規範
    所設計者既然符合法令要求之安全係數，則降雨量超過標準
    之情形下，係不得要求設計之工程師負責任等情（見本院卷
    (三)第209 頁）。據此，證人戊○○一方面認為被告乙○水土
    保持計畫設計係符合當時水土保持技術規範要求，另一方面
    卻又認為局部加勁格網長度設計不足，為有缺失，即有先後
    判斷相左之情形。
  (3)況且，鑑定報告中並未指明系爭檔土牆究竟何處加勁格網長
    度有不足之情事，亦未載明究竟加勁格網長度應以多少為度
    ，再者，加勁格網長度不足是否為導致系爭檔土牆崩塌之因
    素等，則鑑定報告遽予推論被告乙○設計時有「局部加勁格
    網長度設計不足，雖計畫以預壘樁改良惜未進入填土層」之
    缺失，尚有不足。
  (4)又鑑定報告再載以系爭檔土牆工程「未設置填土層變化及地
    下水觀測預警系統」，為有缺失乙節：
  證人戊○○技師先在本院95年6 月27日言詞辯論期日證稱：
    「在86年以後林肯大郡崩塌後，現在政府針對山坡地社區邊
    坡安全，會對於山坡地的檢查補助社區經費，促使社區對於
    山坡地的建築實施監測系統，所謂的監測系統是指委託專業
    技師，例如水土保持、大地、土木技師定期到現場作監測，
    由專業技師定期去觀察蒐集資料就可以知道該建築的現場變
    化狀況。」、「本件擋土牆工程並沒有設置這樣的監測系統
    ，也就是說沒有從擋土牆完工後定期委託專業技師去現場觀
    察擋土牆的狀況，所以我們就無法得知本件的擋土牆到底什
    麼時候發生問題，究竟是在93年颱風當時擋土牆才發生崩塌
    原因，還是在這之前擋土牆就已經有變化，欠缺這樣的監測
    資料所以我們就只能就現有資料找到如附件15的9 個缺點原
    因，詳細的監測系統規範內容及發布單位我還要再確認。」
    等語（見本院卷(三)第210 頁），足見，觀測預警系統係在檔
    土牆工程完工後，用以監測檔土牆現狀變化者，但法令規範
    要求內容為何，證人戊○○在本次言詞辯論期日尚未能具體
    敘明。
  嗣後證人戊○○再於95年8 月11日到場作證，對於觀測預警
    系統部分之規範要求則明白證稱：「預警系統的設置部分，
    目前水土保持法及設計規範並無明文規範，但是山坡地安全
    檢查相關規定政府都希望能夠作監測，庭提臺灣省土木技師
    公會95年6 月25日水土保持審查培訓講習會資料『北市水保
    服務團工作手冊』第16頁裏面附有山坡地水土保持設施安全
    自行檢查表…」等語（見本院卷(四)第9頁）。
  顯見，觀測預警系統並非法令要求設置檔土牆等水土保持設
    施時必須設置之項目，則鑑定報告以法令上所未有之內容課
    予設計單位即被告乙○設置義務，依系爭檔土牆工程施作當
    時之法令、科技或專業水準，顯無法合理期待被告乙○有必
    要設置，是所為結論亦難謂有據。
  (5)至於「未將原有漿砌卵石牆面出水孔接出加勁景觀牆面」部
    分：
  卷查，系爭檔土牆發生崩塌當日適逢艾莉颱風過境臺灣，艾
    莉颱風帶來超大豪雨，雨量超過規範標準，系爭檔土牆現場
    位置因此發生雨水自地表溢流超過設計容量、排水溝溢流，
    地下水位暴昇，強風吹倒坡頂樹木等情狀，業經台北市土木
    技師公會在鑑定報告第9 頁(1)記載綦詳。而當時發生崩塌之
    過程，依據鑑定報告第7 頁C 處記述，乃係因艾莉颱風過境
    時所帶來之豪雨超過系爭檔土牆依據水土保持計畫規範設計
    之標準，導致地表排水溝容量不足而發生水自排水溝溢流，
    雨水逕流溢出湧入下坡面，而系爭檔土牆坡頂原有直立樹一
    棵，被颱風連根拔起，排水溝溢流水則自樹基孔洞滲入地下
    等情（見鑑定報告第6 至7 頁）。是以，艾莉颱風過境當時
    ，已符合水土保持技術規範所設置之系爭檔土牆上方排水溝
    ，仍無法負荷超出標準之雨量，雨水自排水溝溢流，甚者，
    當時檔土牆上方一棵樹遭颱風連根拔起，而導致系爭檔土牆
    出現孔洞，溢流之水乃自該孔洞滲入地下；足徵，系爭檔土
    牆當日水量過多，有一部份因素係排水溝溢流之水自倒塌樹
    木孔洞滲入地下所致。
  次查，系爭檔土牆施工前，原已存在漿砌卵石檔土牆，業於
    前3.提及；而原有之漿砌卵石牆牆面亦有出水孔，倘若原有
    出水孔若有水流將難以被導引連接出系爭檔土牆牆面，在此
    情況下，預期地下水之影響將難以控制；惟原有漿砌卵石牆
    牆面出水孔是否正常均能排水，鑑定單位台北市土木技師公
    會並無法確認，且現行規範對地下排水設施之規劃配置尚未
    有明確規定，以上業經鑑定單位在鑑定報告第7 頁記載甚詳
    。依此，原有漿砌卵石牆之出水孔是否能正常排水，鑑定報
    告顯未予以查明。
  又系爭檔土牆設置地點在艾莉颱風過境當時，地下水層狀況
    為何，鑑定報告在製作過程中並未取得觀測數據，僅係依現
    場開挖後土壤含水量、原告校方人員之陳述，而研判崩塌當
    時填土層已達泡水飽和狀態，就此則經鑑定單位在鑑定報告
    第9頁(2)處，記載無訛。
  證人戊○○在本院95年6 月27日、95年8 月11日言詞辯論期
    日固然證稱：「…本件的擋土牆當初是接連著原來舊有的擋
    土牆施作的，所以新舊擋土牆之間是有交界接連的，舊的擋
    土牆本來有排水孔，新的擋土牆也有設計排水孔，依據當初
    原告丙○○組長的陳述，擋土牆崩塌當天有看到水柱從擋土
    牆噴出約一公尺，所以可能新的擋土牆在設計或施作時沒有
    將新舊擋土牆的排水孔連接好，以致於水從舊的擋土牆排水
    孔流出後沒有辦法排出去新的擋土牆外，導致水在新舊擋土
    牆之間的介面流動，…」，「（問：為何舊的擋土牆（漿砌
    卵石牆）還好好的，但是被告所承作的新的擋土牆卻崩塌了
    ？）舊的漿砌卵石牆的排水管有將水排出到牆面外，但是新
    的系爭擋土牆排水管沒有與舊的牆面排水管連接包覆好，造
    成新舊兩面擋土牆接連的地方，因為下雨水在其間遊走，所
    以新的擋土牆才會崩塌。」等語（見本院卷(三)第209 頁、卷
    (四)第16頁），細鐸其論斷系爭檔土牆在設計時「未將原有漿
    砌卵石牆面出水孔接出加勁景觀牆面」，為有缺失之理由，
    係以原有漿砌卵石牆牆面排水孔有將水排出為前提要件，而
    導出因系爭檔土牆與原有漿砌卵石牆排水孔未連接，以致於
    原有漿砌卵石牆排水孔所排出之水在新、舊檔土牆間遊走造
    成系爭檔土牆崩塌之結論。
  惟如前所述，原有漿砌卵石牆出水孔是否得以正常排水，
    鑑定報告並未予查明，嗣竟以如所述原有漿砌卵石牆排水
    孔之水未能順利排出系爭檔土牆外為由，認定系爭檔土牆在
    設計時未能將原有漿砌卵石牆面出水孔接出加勁景觀牆面，
    在判斷過程中，即有瑕疵。
  至於證人即原告事務組長丙○○雖證稱：其在艾莉颱風過境
    之93年8 月25日上午7 時許，曾親眼目睹系爭檔土牆最下層
    有噴出約1 公尺長之水柱，迄至上午11時許則係水慢慢流出
    檔土牆之狀態等語（見本院卷(四)第18至19頁）。但因其當時
    距離系爭檔土牆約有6 、70公尺之距離，則該水柱噴出位置
    與原有漿砌卵石牆排水在與系爭檔土牆間竄流是否有關連，
    抑或係因系爭檔土牆上排水溝水量溢流至倒塌樹木造成之孔
    洞所致，單以證人丙○○之證詞，尚未能得以證明。
  茲既鑑定報告所依循之資料未查明地下水層狀況，亦未調查
    原有漿砌卵石牆排水孔得否正常運作，更未就系爭檔土牆崩
    塌前水溢流動線明白記載，則據以做出「未將原有漿砌卵石
    牆面出水孔接出加勁景觀牆面」之判斷結果，顯難予以遽採
    。
  (6)綜上所述，鑑定報告認定系爭檔土牆之設計有如5.等三項缺
    失，均不足採。
  6.又鑑定報告亦認定施工部分有「工地密度試驗未達設計標準
    」、「部分加勁格網鋪設方向相反」、「排水管長度較設計
    標準略有不足」之缺失（見鑑定報告第129頁），經查：
  (1)「工地密度試驗未達設計標準」部分：
  首先，系爭檔土牆係在93年8 月25日崩塌，而台北市土木技
    師公會則在93年10月14日接受原告委託鑑定，嗣在93年11月
    1 日至2 日至現場會勘，在台北市土木技師公會到場會勘前
    ，崩塌現場歷經海馬颱風（93年9 月11日至13日）、米雷颱
    風（93年9 月26日至27日）、那坦颱風（93年10月23日至27
    日）過境，且海馬颱風最大降雨量更大於艾莉颱風時之最大
    降雨量，為兩造所不爭之事實。
  被告乙○在鑑定過程中曾經提出「艾莉颱風檔土牆崩塌氣象
    原因報告」供鑑定之技師參考，此詳閱鑑定報告附件(五)（見
    鑑定報告第27至41頁），可得而知。
  證人戊○○雖證稱：前開三次颱風過境對系爭檔土牆影響不
    大等語（見本院卷(四)第12頁），卻未詳盡地就此判斷結果記
    載於鑑定報告中，亦未對於崩塌當時與會勘當時之檔土牆現
    狀差異情狀，施以任何之調查，此遍閱鑑定報告即知。據此
    ，證人戊○○技師固然為土木、建築方面之專業人士（見本
    院卷(三)第206 頁），但在做出三次颱風過境對系爭檔土牆已
    崩塌後之狀態影響不大之結論前，鑑定報告全然未對被告乙○提出之附件(五)加以分析、研究，即稍有不足之處。
  再查，系爭檔土牆完工後、驗收時，曾送萬能技術學院土木
    工程系做工地密度試驗，經以透水密度試驗後，密度達90%
    以上，符合設計標準，有被告所提工地密度試驗報告、照片
    在卷可稽（見本院卷(一)第369 至378 頁），此項資料在台北
    市土木技師公會鑑定過程中，並未參酌。
  鑑定報告認定工地密度未達設計標準，係採國立屏東科技大
    學土木工程系之測試報告（見鑑定報告附件(十一)）後，作成「
    崩塌後在未崩塌地區所進行之工地密度試驗結果尚未達設計
    標準。是否因崩塌影響附近地層？因未崩塌地區能開挖範圍
    受限，無法證實（施工）」之結論（見鑑定報告第9 頁(3)之
    a） 。依證人戊○○技師結證所述：「只要我們的取樣點沒
    有問題就不會影響到第九頁第三點a 的鑑定結果，當初我們
    取樣的地點就是鑑定報告第47頁A1、A2，距離崩塌的地區○○段距離，所以取樣是沒有問題的，取樣這樣就已經足夠了
    ，不用再就其他更遠的未崩塌區域取樣。」、「（被告己○○訴訟代理人莊鵬飛律師問：對於這樣的講法與鑑定報告第
    九頁第三點a 『無法證實』是有矛盾的。）無法證實是指無
    法證實取樣的地點是否有受到崩塌地區崩塌過程的影響。」
    等語（見本院卷(四)第16至17頁），證人戊○○技師既然得以
    在本院言詞辯論期日訊問時表示其取樣地點沒有瑕疵，何以
    未能在鑑定報告果決地記載，卻反在鑑定報告記載「因未崩
    塌地區能開挖範圍受限，無法證實」一詞，似已對其在未崩
    塌地區取樣是否有瑕疵一節，持保留態度，則其所作成之結
    論，即土讓密度不足，是否無瑕疵，自有疑義。
  承此，系爭檔土牆在完工驗收時，工地密度與設計要求相符
    ，嗣在崩塌後經鑑定單位於未崩塌區採樣，因未崩塌地區歷
    經三次颱風過境，且鑑定報告對於未崩塌地區地質是否有受
    影響未能明確表示而予以存疑，則所作成之工地密度試驗不
    足之測試結論，顯無足取。
  (2)被告金全營造公司是否有「部分加勁格網鋪設方向相反」之
    情形：
  鑑定單位係在開挖檢視系爭檔土牆最上層牆體後，查得有三
    處加勁格網鋪設方向相反，業經台北市土木技師公會在鑑定
    報告第6 頁記載甚詳，且有照片足參（見鑑定報告第83至87
    頁），足堪認定。
  經查，加勁格網之設置固然係用以加強土壤拉力、減少滑動
    時造成變形，有證人戊○○之證詞可佐（見本院卷(三)第213
    頁）；然則，該加勁格網鋪設方向相反對於系爭檔土牆實際
    上結構影響為何，鑑定報告未再予以深究。且經被告金全營
    造公司請求訊問證人加勁格網鋪設方向相反、拉力不足崩塌
    後，是否加勁格網會遭破壞後，證人戊○○技師對此問題僅
    能證述其不能確定加勁格網破壞之原因為何（見本院卷(三)第
    217 頁），而未能對加勁格網鋪設相反、系爭檔土牆崩塌後
    ，加勁格網是否會造破壞乙節，詳為說明。
  系爭檔土牆共分三層，而鋪設之加勁格網方向相反位置在第
    三層即最上層，此對於系爭檔土牆土壤拉力之加強作用、檔
    土牆結構是否即有消減，俱未見鑑定單位提出相關試驗報告
    、力學理論等予以具體詳為說明。則系爭檔土牆崩塌與最上
    層加勁格網鋪設方向相反間，是否有因果關係，自難予以認
    定。
  (3)「排水管長度較設計標準略有不足」部分：
  鑑定報告之所以認定排水管施作長度不足，係以現場開挖出
    之1.2 公尺長排水管為判斷之依據，業經證人戊○○技師證
    述：「本件有做到每2 ㎡一孔，但是重點是排水管的長度不
    符當初設計的長度，關於排水管的長度法令並沒有作規範，
    只有做到排水順暢即可，依照121 頁的設計圖因其滑坡是有
    變化的，所以每一個的長度都不同，依照圖面比例推算排水
    管至少要2 公尺以上，但是第83頁編號9 照片測量出來的排
    水管只有120 公分，現場擋土牆的排水管鑑定時只有測量這
    一根而已，其他的排水管可能是埋在土裡所以沒有作測量，
    監造單位在現場應該要去測量排水管的長度是否與設計圖要
    求的相符，既然現場找到一根120 公分的排水管，所以我們
    推算監造單位有缺失，法規沒有要求我們鑑定時每一根排水
    管都要去測量，所以我們只就現場所看到的排水管測量。」
    等語無訛（見本院卷(三)第214 頁、鑑定報告第83頁編號9 照
    片）。足徵，鑑定單位僅依現場開挖出之一段排水管長度為
    1.2 公尺，即推論系爭檔土牆施作時有排水管長度不足之缺
    失，已嫌速斷。
  況且，證人戊○○技師已證稱其對於該段排水管係自何處開
    挖得出、排水管位於系爭檔土牆何一位置，均不知悉（見本
    院卷(三)第216 、217 頁）。參以，系爭檔土牆位於邊坡地形
    上，而系爭檔土牆工程之排水管長度係依滑坡而有所變動，
    最下層之排水管鋪設長度有可能少於1.2 公尺（見鑑定報告
    第121 頁設計圖示），則鑑定單位單以開挖所得之一段排水
    管，即作成系爭檔土牆排水管施作長度不足之結論，確有瑕
    疵之處。準此，鑑定報告所為「排水管長度較設計標準略有
    不足」之鑑定結果，不足採信。
  7.綜前所載，原告所提鑑定報告附件(十五)（第129 頁）固然認為
    系爭檔土牆在設計、施工部分各有如５、６所載三項缺點，
    但在鑑定過程、結論作成當中，或有前述瑕疵、或有相關監
    測資料之欠缺，是難遽予信取，本院尚無從依此鑑定報告認
    定被告有違反注意義務之情事。
  (二)被告所違反之注意義務行為與檔土牆倒塌之損害間，有無相
    當因果關係？系爭檔土牆倒塌之原因是否係因氣候異常所致
    ，而與被告違反之注意義務無涉？系爭檔土牆倒塌原因，是
    否氣候因素、設計、施工、監造各佔四分之一？
  1.按所謂相當因果關係，係以行為人之行為所造成之客觀存在
    事實，依經驗法則，可認通常均可能發生同樣損害之結果而
    言；如有此同一條件存在，通常不必皆發生此損害之結果，
    則該條件與結果並不相當，即無相當因果關係；不能僅以行
    為人就其行為有故意過失，自認該行為與損害間有相當因果
    關係（最高法院90年度台上字第772號判決參照）。
  2.據查，鑑定單位已自承「因缺乏監測資料之實測數值等因素
    ，邊坡崩塌原因分類及建議責任歸屬單位列舉綜合表建議之
    權重百分比數值請參見附件十五」等詞（見鑑定報告第10頁
    ）；證人戊○○技師對此更提出「（問：鑑定報告第129 頁
    9 個缺點到底哪一項才是擋土牆崩塌最主要的原因？）本件
    因為欠缺監測系統這樣子預防動作，所以我並沒有辦法說出
    崩塌的主要原因。」之答覆（見本院卷(三)第215 頁）。茲既
    鑑定報告第9 頁已載明「氣候異常因素：…因雨量超過規範
    標準致地表逕流超過設計容量，排水溝溢流，地下水位暴昇
    ，強風吹倒坡頂樹木等屬人力無法抗拒之自然力及天災破壞
    ，應列為本基地邊坡檔土牆設備崩塌之主要原因」，另證人
    戊○○技師則於本院95年8 月11日言詞辯論期日證稱：「（
    被告乙○訴訟代理人盧仲昱律師問：附件十五以各個單位的
    缺失數量決定權重百分比的依據在哪裡？）這也是當初審查
    委員問我的問題，這是用一般數學統計的方式，以缺點次數
    為基準作百分比決定，但是這個權重百分比各四分之一並不
    是這些單位必須負責賠償金額的比例，而是要依照附件十五
    第２點的說明，看各個單位當初參與項目、收取費用等等加
    入計算權數分攤賠償金額。」等語（見本院卷(四)第13至14頁
    ），益徵，鑑定單位在做出權責比重各四分之一之結論時，
    並未將因果關係乙項列入考量，僅係以數學統計方式列計，
    似乏客觀、科學之判斷基礎。
  3.因之，縱使被告各有如(一)即鑑定報告附件十五所述之缺失，
    亦因鑑定報告未就因果關係深入探究，而無從認定系爭檔土
    牆之崩塌與被告設計、監造、施工間有關連。
  4.又原告已在本院94年10月25日言詞辯論期日表明不在本件訴
    訟中聲請命行鑑定系爭檔土牆崩塌原因等節（見本院卷(二)第
    2頁背面），故本院亦無再就此等事項囑託鑑定之必要。
六、綜上所述，原告所提鑑定報告並未能證明被告確有未能善盡
    設計、監造、施工注意義務，而有故意、過失，更未能認斷
    被告之故意或過失與系爭檔土牆之崩塌間有相當因果關係，
    是原告以此主張被告應負債務不履行、侵權行為之損害賠償
    責任，因構成要件不該當，洵屬無據；本院亦無須再就原告
    有無損害暨所受損害金額等如四(三)、(四)所列爭點，逐一審究
    。從而，原告本於債務不履行、侵權行為法律關係，為選擇
    合併之訴，聲明如一之(四)所載，均為無理由，應予駁回。其
    訴既經駁回，則假執行之聲請亦失所附麗，應併予駁回。
七、本件為判決之基礎已臻明確，兩造其餘之陳述及所提其他證
    據，經本院斟酌後，認為均於判決之結果無影響，亦與本案
    之爭點無涉，自無庸逐一論述，併此敘明。
丙、結論：原告之訴為無理由，並依民事訴訟法第七十八條，判
    決如主文。
中    華    民    國    95    年    10    月    20    日
                  民事第三庭  法  官  賴錦華
正本係照原本作成
如對本判決上訴，須於判決送達後廿日內向本院提出上訴狀
中    華    民    國    95    年    10    月    20    日
                              書記官  林桂玉


司法院資訊處製作；財團法人民間司法改革基金會備份。
